【裁判字號】    95,易,7
【裁判日期】    950607
【裁判案由】    恐嚇取財等
【裁判全文】
臺灣宜蘭地方法院刑事判決                 95年度易字第7號
公  訴  人  臺灣宜蘭地方法院檢察署檢察官
被      告  甲○○
上列被告因恐嚇取財等案件，經檢察官聲請簡易判決處刑（94年
度偵字第2033號），本院羅東簡易庭認不宜以簡易判決為之，移
送前來，本院依通常程序判決如下：
    主  文
甲○○共同以強暴、脅迫使人行無義務之事，累犯，處有期徒刑
肆月，如易科罰金，以參佰元折算壹日。
    事  實
一、甲○○前因傷害等案件，經本院於民國92年5月15日以92年
    度易字第92號判決判處有期徒刑4月確定，嗣於92年5月30日
    易科罰金執行完畢。詎仍不知悔改，緣甲○○與己○○於94
    年2、3月間合夥為真實姓名年籍不詳化名「阿伯仔」之成年
    男子從事電動玩具店生意，嗣因合夥投資「阿伯仔」受有營
    業損失，且己○○並表示不再參與投資後隨即避不見面，甲○○並因此為己○○墊付新臺幣（下同）30,000元之應收帳
    款予「阿伯仔」，己○○因此與「阿伯仔」及甲○○有債務
    糾紛。甲○○於94年5月27日下午4時30分許，知悉已避不見
    面多時之己○○即將自宜蘭縣宜蘭市○○路金六結營區結束
    教召，遂與「阿伯仔」、真實姓名年籍不詳之成年男子約計
    12 、13人基於使人行無義務之事之犯意聯絡，由甲○○指
    明己○○行縱，該等成年男子即乘3部車前往金六結營區等
    候，見己○○自營區側門外準備搭乘其兄戊○○之座車返家
    之際，即由其中4名成年男子將己○○強拉下車至其等所駕
    一休旅車上，表明係為商談合夥投資從事電動玩具店生意之
    債務乙事，並要求己○○賠付營業損失，以此強暴方式，使
    己○○行無義務之事，己○○遂建議至其位於宜蘭縣宜蘭市
    ○○路269號住處磋商。包括甲○○、「阿伯仔」在內之該
    等12、13名成年男子即隨己○○、戊○○驅車至己○○前開
    住處。抵達後，甲○○則提出已幫己○○先行墊付之30,000
    元應收帳款，己○○亦應清償對伊之債務乙事。「阿伯仔」
    則提出己○○應簽立本票以賠償合夥投資之營業損失130,
    000元，期間其中一名成年男子並拍打己○○頭部，甲○○
    並恫以：「如果不簽要把你帶走」、「如果不簽的話大家會
    很好看」等加害身體安全之言語，施以強暴、脅迫，使己○○、戊○○心生畏懼，己○○因而簽發面額130,000元之本
    票2紙，戊○○則於前開2紙本票上背書而行無義務之事後，
    甲○○、「阿伯仔」等人始行離去。
二、案經己○○訴由宜蘭縣警察局宜蘭分局報告臺灣宜蘭地方法
    院檢察署檢察官偵查後，聲請簡易判決處刑。
    理  由
一、訊據被告甲○○固坦承伊與告訴人己○○均參加宜蘭縣宜蘭
    市○○路金六結營區之教育召集，並於94年5月27日下午4時
    30分許解召離營，其後伊亦曾前往位於宜蘭縣宜蘭市○○路
    269號己○○之住處，與己○○談及兩人合夥投資電玩店生
    意，已幫己○○先行墊付30,000元應收帳款予「阿伯仔」，
    己○○亦應清償此部分對伊之債務之事實。惟矢口否認有何
    前揭強制犯行，辯稱：伊沒有去金六結強押己○○，己○○
    被押當時伊不在場，伊自金六結解召出來，伊稱呼「阿伯仔
    」之丙○○致電予伊表示已找到己○○，要求伊至己○○住
    處，伊遂前去告知己○○已幫己○○墊付30,000元予丙○○
    乙事即先離去，其後發生之事伊均不知情云云。惟查：
（一）證人即告訴人己○○於本院審理時證稱：伊當天解召離營
      ，戊○○的車子在等伊，伊上車未久，即有4名伊不認識
      之成年男子，強拉伊下車至渠等一輛休旅車上，伊有看到
      被告的車子距離伊不遠，後方還有另一輛自用小客車。車
      上的人表示伊沒有幫忙做一個月電動玩具店生意需還錢，
      經伊提議到伊住處商談，渠等2車、被告及戊○○座車遂
      一同前往伊住處等語（參見本院卷第39頁）；證人戊○○
      亦證稱：伊當天要去載己○○解召回家，己○○一上車就
      有4、5人過來把己○○強拉下車，再拉至一輛休旅車上，
      並有其中一人坐到伊車上，嗣伊跟著該輛休旅車，一起開
      到伊家前等語（參見本院卷第42、45頁）。互核證人己○○、戊○○所述大致相符，足見己○○係因與被告合夥經
      營電動玩具生意乙事，於94年5月27日下午4時30分許，在
      宜蘭縣宜蘭市○○路金六結營區結束教召後，遭人自戊○○之座車上，以違反其意願之強暴方式，強拉下車再拉至
      一輛休旅車上之事實，應可認定。
（二）證人己○○、戊○○固未證稱，被告有親手將己○○強拉
      下車之事實。然證人己○○於本院審理時證稱：伊與被告
      均於94年5月25日至27日在金六結參加教召，解召時只有
      被告知悉其行蹤，且在金六結營區大門伊被人押上車時，
      有看到被告車子停在不遠處，後來在伊家時，被告也有在
      場等語（參見本院卷第37、38、39頁）；證人戊○○亦證
      稱：伊跟著該輛有己○○在其內之休旅車時，被告車子也
      一直跟在伊車後方，並開到伊家對面停車，被告並於同一
      時間進入伊家等語（參見本院卷第43、45頁）。綜觀己○○遭人強拉上他車，車上的人即表示係為渠等與己○○合
      夥經營電動玩具店生意乙事，業如前述，而前開所謂電動
      玩具店生意，正為被告與己○○所共同經營，被告亦自承
      在卷，而被告之座車自己○○遭人強押至另一車上迨駛往
      己○○住處前全程均在場，被告並於同一時間進入己○○
      住處等情，是可見被告應知悉己○○即將自宜蘭縣宜蘭市
      ○○路金六結營區結束教召，遂向「阿伯仔」人指明己○○行縱，再由「阿伯仔」及其他該等成年男子乘包括被告
      座車在內之3部車前往金六結營區等候，再由其中4名成年
      男子下手強押己○○至其等所駕之休旅車上，已甚明顯。
      被告辯稱，伊沒有去金六結強押己○○，己○○被押當時
      伊不在場云云，洵屬卸責之託詞。
（三）再查，證人戊○○於本院審理時證稱：一行十多人至伊家
      後，說是被告與己○○的電動玩具店生意沒有賺到錢，要
      己○○簽本票負責，當場有一位說是被告之「阿伯仔」之
      成年男子在發號施令，並由另一位成年男子拿出本票，還
      有一位成年男子打己○○頭部，被告亦有恫稱：「讓你全
      家很好看」、「這件事情不解決就要把己○○帶走」等語
      ，伊遂於2張面額為130,000元之本票上背書。被告在伊家
      時全程在場，並提及有30,000元之應收帳款沒有收回來，
      害被告損失30,000元之事等語（參見本院卷第43、45頁）
      ；證人即戊○○之母庚○○於本院審理時證稱：94年5月
      27日下午在伊家裡，伊目擊戊○○先回來，其後是己○○
      ，被告跟在己○○後面。有一個成年男子一直拍打己○○
      的頭部，要己○○簽本票，如果不簽要押走己○○，期間
      被告並恫稱要己○○好看，嗣己○○共簽了2張本票等語
      （參見本院卷第47、48頁）；證人即戊○○之妻乙○○○
      則證稱：94年5月27日下午在伊家裡，伊目擊有十幾個人
      到伊家裡，被告也有在伊家前面，隨後伊即上樓等語（參
      見本院卷第49、50頁）。證人己○○亦證稱：到伊家時包
      括被告在內有12、13人，被告恫稱：「今天就要給你好看
      」、「不簽要把你帶走」等語，頭部遭拍打後暈暈的，其
      等帶來本票要伊簽130,000元本票2張，並由戊○○背書，
      總共要伊還130,000元等語（參見本院卷第40、41頁）。
      依上開證人之證詞可知，該等包括被告及「阿伯仔」在內
      之12、13名成年男子隨己○○、戊○○驅車至己○○住處
      後，被告確有提出有30,000元應收帳款，己○○應予清償
      乙事，另「阿伯仔」提出己○○應簽立本票以賠償合夥投
      資之營業損失130,000元，期間其中一名男子並拍打己○○頭部，被告並恫以：「如果不簽要把你帶走」、「如果
      不簽的話大家會很好看」等語，己○○並因而簽發面額
      130,000元之本票2紙，戊○○則於前開本票上背書之事實
      ，確為真實。被告辯稱伊並未對己○○、戊○○施強暴、
      脅迫，使其等分別於本票正反面簽名云云，要難採信。至
      被告聲請詰問證人丁○○之部分，經本院於審理時行交互
      詰問，證人丁○○證稱，事實上94年5月27日伊並未進入
      己○○住處，僅係在泰山路某人家前、被告之座車上等被
      告等語（參見本院卷第50、51頁）。顯見於己○○家中發
      生之事，證人丁○○並未目擊，自不能採為有利於被告之
      認定。
（四）考被告等人施強暴，強押己○○至其等座車，嗣共赴己○○住處，復施強暴、脅迫，使己○○、戊○○分於本票上
      簽名之起因為何？雖證人己○○於本院審理時證稱：伊並
      沒有欠被告130,000元，是被告說該數額是伊一個月沒有
      幫被告跑業務的錢，30,000元之事伊完全不知情，當天在
      伊家也沒有講到30,000元之事云云（參見本院卷第36、38
      、41頁）。然證人己○○於警詢中即證稱：到伊家後，有
      一位自稱被告之「阿伯仔」之男子即稱伊與被告之前合夥
      投資已經失敗損失共130,000元，叫伊賠償等語（參見警
      詢卷第4頁）。另證人戊○○於本院審理時證述，至伊家
      之一行人表示被告與己○○的電動玩具店生意沒有賺到錢
      ，要己○○簽本票負責，另被告曾提及有30,000元之應收
      帳款沒有收回來，害被告損失30,000元乙節，已如前述。
      再以，被告亦於本院審理時供承：94年2、3月間伊與己○○合夥經營電動玩具店，伊出錢，己○○出力，賺的錢平
      分，至94年4月間己○○表示不要做了，伊說不要做沒關
      係，但要把欠的錢還給「阿伯仔」那邊，但是伊即找不到
      己○○，「阿伯仔」向伊催討，伊即幫己○○墊付30,000
      元等語（參見本院卷第16、97頁）。則本次事件係因被告
      、「阿伯仔」等人與己○○間因合夥投資電動玩具店而衍
      生之債務糾紛，被告等人為向己○○請求損害賠償，乃強
      行攔截己○○，迫使己○○、戊○○於本票上簽名，至臻
      明確。
（五）綜上所述，被告及「阿伯仔」等人確因與己○○間有債務
      糾紛，而共同將己○○強押至其等車內，迫使己○○與其
      等商談，又施強暴、脅迫，使己○○、戊○○於本票上簽
      名而行無義務之事之犯行，事證已明，堪以認定。至有關
      被告辯稱，「阿伯仔」即是丙○○，實係丙○○強押己○○，嗣以強暴、脅迫使己○○、戊○○於本票上簽名，伊
      並未參與云云，並聲請傳訊證人丙○○之部分。經查，證
      人丙○○於95年2月25日出境後，於95年3月14日入境，復
      於95年4月3日出境迄今未歸，此有入出境查詢結果1紙在
      卷可稽，已不能調查證據，且核待證事實已臻明瞭，無再
      調查之必要，被告此部分之聲請應予駁回，附此敘明。
二、按刑法第346條第1項之恐嚇取財罪，以有為自己或第三人不
    法所有之意圖為構成要件之一，若取得財物係基於他種目的
    ，而非出於不法所有之意思者，縱其行為違法，要不成立恐
    嚇取財罪。次按刑法第304條第1項及第305條之罪，均係以
    人之自由為其保護之法益，而刑法第302條第1項之罪所稱之
    非法方法，已包括強暴、脅迫或恐嚇等一切不法手段在內，
    如對被害人施加恐嚇，或以恐嚇之手段迫使被害人行無義務
    之事，則其恐嚇之行為，仍屬於強制罪之部分行為，應僅論
    以刑法第304條第1項之強制罪，亦無另成立同法第305條之
    恐嚇罪之餘地。查本件被告係因與己○○有合夥經營電動玩
    具店生意之債務糾紛，被告等人為向己○○請求賠償，乃對
    己○○、戊○○施強暴、脅迫以索討債務，顯見被告等人認
    為其等對之有請求之權利，其主觀上尚非出於不法所有之意
    思，縱被告之行為違法，亦不成立恐嚇取財罪，公訴人此部
    分所認尚有誤會，是被告之所為，應係犯刑法第304條第1項
    之強制罪。核被告係以一強制之犯意，接續強押己○○，復
    拍打己○○頭部，對己○○、戊○○施脅迫，使己○○、戊○○行無義務之事，應僅評價為一強制罪之接續犯，惟公訴
    人認被告另成立恐嚇取財罪，並與強制罪有裁判上一罪之牽
    連犯關係，是就被告涉犯恐嚇取財部分，爰不另為無罪之諭
    知。被告與「阿伯仔」及其他成年男子計12、13人間，就上
    開犯行，有犯意聯絡與行為分擔，為共同正犯。又被告以一
    強制行為，使己○○、戊○○行無義務之事，為一行為侵害
    二法益，為同種想像競合，應依刑法第55條前段規定，從一
    重以強制罪名處斷，公訴意旨漏未論列侵害戊○○部分，惟
    因漏論部分與起訴事實屬於裁判上一罪關係，本院自得併予
    審理。又被告有如事實欄所示之犯罪科刑及執行情形，此有
    臺灣高等法院被告前案紀錄表可查，是被告於有期徒刑執行
    完畢5年內再犯有期徒刑以上之本罪，為累犯，應依法加重
    其刑。爰審酌被告不思以合法方式解決債務糾紛之犯罪動機
    、目的、犯罪時所受之刺激、犯罪所實施之強暴、脅迫之手
    段、對被害人所造成之侵害程度、犯人與被害人平日之關係
    、犯罪後猶飾詞否認犯行，惟已返還不正取得之本票2紙（
    業據告訴人己○○陳述在卷）之態度等一切情狀，判處如主
    文所示之刑，並諭知易科罰金之折算標準，以示懲儆。
據上論斷，應依刑事訴訟法第452條、第299條第1項前段、刑法
第28條、第304條第1項、第55條前段、第47條、第41條第1項前
段，罰金罰鍰提高標準條例第1條前段、第2條，判決如主文。
本案經檢察官陳嘉瑜到庭執行職務
中    華    民    國    95    年    6     月    7     日
                  刑事第四庭審判長法  官    林惠玲
                                  法  官    劉家祥
                                  法  官    郭淑珍
以上正本證明與原本無異。
如不服本判決應於收受本判決後10日內向本院提出上訴書狀，其
未敘述上訴理由者，並得於提起上訴後10日內向本院補提理由書
狀(均須按他造當事人之人數附繕本)「切勿逕送上級法院」。
                                  書記官    林秀麗
中    華    民    國    95    年    6     月    8     日
附錄法條：
刑法第304條第1項
以強暴、脅迫使人行無義務之事或妨害人行使權利者，處三年以
下有期徒刑、拘役或三百元以下罰金。


司法院資訊處製作；財團法人民間司法改革基金會備份。
